【裁判字號】    94,交聲,586
【裁判日期】    950430
【裁判案由】    違反道路交通管理處罰條例聲明異議
【裁判全文】
臺灣桃園地方法院交通事件裁定         94年度交聲字第586號
原處分機關  交通部公路總局台北區監理所
異  議  人
即受處分人  甲○○
上列受處分人因違反道路交通管理處罰條例案件，對於交通部公
路總局台北區監理所中華民國94年11月16日所為之處分（原處分
案號：北監自裁字裁40－1A0000000 號、40－1A0000000 號、40
－1A0000000 號、40－1A0000000 號）聲明異議，本院裁定如下
：
    主    文
如附表編號一、二、四所示之處分均撤銷。
上開撤銷部分甲○○不罰。
其餘異議駁回。
    理  由
一、聲明異議意旨略以：異議人即受處分人甲○○所有之車牌號
    碼HZ－0940號自用小客貨車，車牌係遭人冒用，並未於裁決
    書上所載之時、地停車，而違規照片上所載車子之外觀特徵
    ，雖與伊所有之車子大致相同，然細觀伊之車輛於報廢前所
    拍攝之車狀照片與上開違規車輛照片相較，二車於車排懸掛
    位置、格熱紙形狀均有差異，故本件違規車輛並非伊之車輛
    ，爰依法聲明異議云云。
二、按道路交通管理處罰條例第90條規定：「違反本條例之行為
    ，自行為成立之日起；行為有連續或繼續之狀態者，自行為
    終了之日起，逾三個月不得舉發。」，又道路交通管理事件
    統一裁罰標準及處理細則第11條第1 項規定：「行為人有本
    條例之情形者，應填製舉發違反道路交通管理事件通知單（
    以下簡稱通知單），並於被通知人欄予以勾記，其通知聯依
    下列規定辦理：一當場舉發者，．．．應將該通知單填記後
    交付該行為人簽名或蓋章收受之；拒絕簽章者，並記明其事
    由，視為已收受；．．．。三逕行舉發者，應按已查明之資
    料填註車牌號碼、車輛種類、車主姓名或地址，並於通知單
    上方空白處加註逕行舉發之文字後，由舉發機關送達被通知
    人。」，上開規定固以對於逕行舉發者，應由舉發機關『送
    達』被通知人，然觀諸道路交通管理處罰條例第90條第1 項
    對於違反該條例之行為，自行為成立之日起；行為有連續或
    繼續之狀態者，自行為終了之日起，逾3 個月不得舉發之規
    定，其立法目的，係在避免法律關係遲不確定致生法秩序不
    安定之結果，並同時保障人民權益。可見該條項所指「逾3
    個月不得舉發」之規定，不過係為促使各處罰機關儘速處理
    ，以免造成案件久懸不決，而無法達成交通管理之目的。況
    且，舉發行為性質上本係行政處分，係指道路交通管理之執
    法人員，發現交通違規事實後，填製舉發違反道路交通管理
    事件通知單，予以檢舉告發，將舉發事項函知主管處罰機關
    予以裁決；除當場舉發之案件已通知受處分人，逕行舉發部
    分，將舉發通知單投郵通知受處分人，應已成立。易言之，
    舉發之效力，一經為上揭舉發行為即已成立，不因舉發通知
    單是否合法送達予被通知人而受影響。而行政處分的成立要
    件與生效要件有別，在具備成立要件之後，其本身雖能有效
    成立，惟尚須具備生效要件，始能對外發生效力，而上開「
    送達」之要件，衡以最高行政法院68年度判字第838 號裁判
    意旨所指「對於公法上有特定相對人之意思表示或意思通知
    ，除法律有特別規定者外，在非對話為之者，應以達到相對
    人時生效，所謂達到，乃在使相對人居於可得瞭解之狀態為
    已足，此在法理上應為當然之解釋」等語，益見該規定不過
    係舉發行為之生效要件之一，亦不影響舉發行為已然成立之
    事實。此外，上開條文係規定「逾3 個月不得舉發」，並非
    規定「應於3 個月完成舉發」，自無以「自行為成立日起至
    『收到』舉發通知單止」解釋之理，故對於違規人未依規定
    變更地址致無法送達之違反道路交通管理事件者，應係以原
    製單付郵日期之客觀事實，認定是否遵期舉發為宜。道路交
    通主管機關交通部86年12月26日交路 (86) 字第055202號函
    、87年5 月7 日交路 (87) 字第003563號函解釋：「查道路
    交通案件處罰條例第90條，係對違反道路交通管理事件通知
    單逾3 個月不得『舉發』規定，而非『送達』與否之規定，
    故舉發機關於違規定行為日起3 個月內付郵，不論其有無送
    達，即已完成舉發。」「查道路交通案件處罰條例第90條第
    1 項規定『自行為成立之日起，逾3 個月不得舉發』之旨意
    ，係為規範舉發機關應於3 個月內完成舉發違反道路交通管
    理事件之程序，故若屬逕行舉發案件，員警雖於違反行為成
    立之日起3 個月內，填製違反道路交通管理事件通知單，但
    未立即交郵而遲至行為成立之日起3 個月後方投郵，其雖已
    填製違反道路交通管理事件通知單但未寄出，對違規行為人
    仍無法生3 個月內舉發通知之效力，則該等案件即有上開條
    例第90條第1 項不得舉發之適用，亦採同樣之解釋。綜上，
    可知道路交通管理處罰條例第90條第1 項所指「逾3 個月不
    得舉發」之規定，乃對於舉發行為之成立要件所設之限制，
    至於送達是否合法之判斷，因屬舉發行為生效要件之一，自
    不在該條之限制內，縱送達有不合法致其後補充送達生效日
    ，已逾違規行為成立3 個月後，所涉者不過救濟期間起算時
    點之問題，尚與舉發行為本身是否已經成立無涉。經查：本
    件異議人即受處分人之戶籍地址於87年6 月22日起，即遷移
    登記至台北市○○區○○里○○○路○ 段92號，嗣於89年1
    月3 日起再遷移至台北縣蘆洲市○○里○ 鄰○○街72號3 樓
    乙節，有異議人所提出之戶籍資料1 份在卷可憑（見本院卷
    第71頁），而本件舉發通知單登載之車籍地即車主地址為台
    北縣蘆洲市○○村○○鄰○○街68巷11號，有本院公務電話紀
    錄1 紙在卷可稽（見本院卷第88頁），原舉發機關開單檢舉
    告發，並均係向異議人之車籍地址為送達，且送達結果均無
    遭郵政機關退件之紀錄，有台北市停車管理處查獲違規停車
    事件檢舉單（本卷卷第27至30頁）、台北市停車管理處95年
    1 月25日北市停四字第09530415 300號函及所附中華民國郵
    政大宗限時掛號、掛號函件聯4 紙在卷可稽（見本院卷第第
    65至69頁），堪認舉發單位已依法完成舉發行為。因之，本
    件違規行為時分別為91 年3月5 日、91年7 月1 日、91年9
    月24日、92年4 月9 日，填單舉發寄出時間分別91年3 月29
    日、91年7 月25日、91 年10 月2 日、92年5 月2 日，舉發
    機關均顯已於3 個月內對受處分人為舉發之意思表示，並無
    遲延處理之情形，揆諸上開說明，本件舉發並未逾越道路交
    通管理處罰條例第90條所定3 個月之舉發時間，自無該條規
    定不得舉發之適用。況本件異議人亦自承曾經居住過上址，
    有本院公務電話紀錄1 紙在卷可稽（見本院卷第70頁），其
    未依規定辦理車籍地變更手續，而有漏收違規通知單之客觀
    情狀，此不利事由應歸責於異議人本身，乃與舉發單位無涉
    ，其送達乃係合法，合先敘明。
三、附表編號一、二、四部分：
  (一)按汽車駕駛人在道路收費停車處所停車，未依規定繳費，主
    管機關應以書面通知駕駛人於7 日內補繳，並收取必要之工
    本費用，逾期再不繳納，處新臺幣300 元罰鍰，道路交通管
    理處罰條例第56條第2 項定有明文（按第56條第1 項第11款
    之規定，業經修正為同條第2 項，並經總統於民國94年2 月
    5 日以華總一義字第09400017731 號令公布，且經行政院於
    同年7 月5 日以院臺交字第0940029286號令發布定自94年9
    月1 日施行）。次按交通違規事件之裁罰，性質上屬於交通
    行政主管機關本於職權就公法上具體事件所為之決定而對外
    直接發生法律效果之單方行政行為；關於其新舊法之適用，
    參照94年2 月5 日公布施行之行政罰法第5 條規定：「行為
    後法律或自治條例有變更者，適用行政機關最初裁處時之法
    律或自治條例。但裁處前之法律或自治條例有利於受處罰者
    ，適用最有利於受處罰者之規定」之意旨，應認關於交通違
    規案件之處罰，仍有「從新從輕原則」之適用。
  (二)經查，道路交通管理處罰條例修正條文已於94年2 月5 日公
    布，並自94年9 月1 日開始施行，本案附表編號一、二、四
    之違規時點均在交通管理處罰條例第56條修正施行前，本院
    參照前揭行政罰法之從新從輕意旨，比較新舊法，認新法有
    利於受處分人，自應適用新法。準此，本件受處分人縱有如
    附表編號一、二、四所示裁決書所指在道路收費停車處所停
    車，未依規定繳費之違規事實，而受處分人聲明異議雖無理
    由（詳後所述），惟主管機關於修法後之94年11月16日為上
    開裁決時，未依上開規定以書面通知異議人於7 日內補繳，
    則與修正後規定科處罰鍰之要件仍有未符，是原處分機關為
    如附表編號一、二、四之處分裁處受處分人罰鍰自有不當，
    均應由本院予以撤銷，並皆應為不罰。
四、附表編號三部分：
  (一)原處分意旨係以：異議人甲○○於民國91年9 月24日15時50
    分許，將其所有車牌號碼HZ－0940號自用小客貨車違規停放
    於台北市○○路之禁止臨時停車處所，經台北市停車管理處
    人員拍照逕行舉發，並填製第1A0000000 號舉發通知單，經
    交通部公路總局台北區○○○○○道路交通管理處罰條例第
    56條第1 項第1款規定裁處異議人罰鍰新臺幣900元。
  (二)異議人雖以前詞置辯，且供稱其前曾以同樣之辯解向另案台
    北縣政府警察局申訴，均獲得免罰裁處（以下通稱另案）云
    云，然經本院依職權向台北縣政府警察局調取異議人於「另
    案」交通違規案件所提出其所有上開車輛之照片（以下稱「
    異議人另案提出之照片」，參見本院卷第55至57、86頁），
    與異議人於本案提出其所有車輛照片（以下簡稱「異議人本
    案提出之照片」，參見本院卷第20頁下幅照片）竟然完全不
    同，且經比對結果，上開其於另案中所稱其所有之車輛照片
    內容，顯與本案原舉發單位採證之違規車輛照片（以下稱「
    本案採證照片」，參見本院卷第20頁上幅照片）係屬同一車
    輛，經數其異同如下：
  1.異議人另案提出之照片與本案採證照片中，車牌同懸掛於保
    險桿下緣下方，與異議人本案提出照片所示懸掛於保險桿內
    並不相同。
  2.異議人另案提出照片與本案採證照片中，車前保險桿（懸掛
    車牌上方）均有一被敲擊之凹洞痕跡，而異議人本案提出照
    片之同一位置則完好如初。
  3.異議人另案提出照片與本案採證照片中，車輛保險桿上方車
    身均有「FORD」標誌，而異議人本案提出照片則無。
  4.異議人另案提出照片與本案採證照片中，車前大燈內側小燈
    均呈半圓形狀，而異議人本案提出照片所示車前大燈內側小
    燈呈梯形狀。
  5.異議人另案提出照片與本案採證照片中，異議人車前大燈外
    側方向燈均為橘色燈殼，而異議人本案提出照片則顯示為透
    明燈殼。
  6.異議人另案提出照片與本案採證照片中，車身正面中央位置
    僅均有一條凹長線，而異議人本案提出照片顯示其車身正面
    中央位置則為2 條橫向空氣進孔。
  (三)由上可知，異議人另案提出照片所示與本案採證照片所示車
    輛係屬同一，而異議人於另案中係主張上開其於另案提出照
    片內所示之車輛係屬其所有，有台北縣政府警察局95年1 月
    12 日 北縣警交字第0950002937號函及所附之申訴書、照片
    等資料在卷可稽（見本院卷第55至57頁），可見本案違規之
    車輛確屬異議人所使用之車輛，異議人雖於本案提出完全不
    同之另一車輛照片，雖懸掛上開車輛同一車牌，然此僅係其
    可能同時另有懸掛同一車牌之他車，而另涉其他違規犯行，
    尚無從以此逕認本件違規之車輛非異議人所有，而係遭他人
    冒用車牌所致。異議人雖另辯稱其生活起居均在桃園，不可
    能於上開時地前往違規云云，然經查異議人歷次之戶籍地，
    均係在台北縣、台北市地區，有前揭戶口名簿影本附卷可稽
    ，可見本件違規之台北地區亦在異議人平日活動之區域之內
    ，且異議人自承在桃園開設古董店云云，然其交易之往來亦
    可能及於台北區域，況本件違規地點之台北市○○路，與桃
    園並非遠距，於一般行車之車程，不及1 時即可達到，異議
    人空言未曾到過上開地區，實與一般人之生活經驗相悖，顯
    不可採。又異議人雖偕同證人林怡如當到庭證述所見上開車
    輛一直停放在桃園古董店前未曾駛離云云，然異議人於本案
    中所提出照片中所示之車輛，既與其於另案中所提出照片所
    示之車輛（即本案採證照片所示之車輛）並不相同，則上開
    證人就異議人於本案中所提出照片所示之車輛所為之上開證
    詞，並無礙於異議人另案所提出照片所示車輛係屬異議人所
    有之認定，況證人林怡如係受僱於異議人，且應異議人之要
    求主動到庭，所證又係聽聞自異議人之詞，其所證即有偏頗
    之疑，亦難可採。綜上所述，本件違規之車輛確屬異議人所
    使用，並無遭他人冒用車牌之情形，有本案採證照片、異議
    人另案提出之照片可稽，異議人實有於上開時地在禁止臨時
    停車處所違規停車之違規事實，灼然至明。準此，原裁決機
    關以異議人違反道路交通管理處罰條例第56條第1 項第1 款
    之規定，裁處異議人罰鍰新臺幣900 元，於法洵屬有據。異
    議人猶執陳詞，任意指摘原處分不當，非有理由，此部分應
    予駁回。
五、依道路交通管理處罰條例第87條第2 項，道路交通案件處理
    辦法第19條、第20條前段，裁定如主文。
中    華    民    國    95    年    4     月    30    日
                      交通法庭法  官  蘇琬能
以上正本證明與原本無異。
如不服本裁定，應於裁定送達後5 日內向本院提出抗告狀。
                              書記官  江世亨
中    華    民    國    95    年    5     月     3    日
附表
┌──┬──────────┬──────┬────────┐
│編號│原處分（裁決書）案號│違規時間    │舉發違規事實    │
│    │（原舉發通知單單號）│違規地點    │                │
│    │                    │            │                │
├──┼──────────┼──────┼────────┤
│ 一 │北監自裁字裁40－    │91年3 月5 日│在道路收費停車處│
│    │1A0000000 號（第    │9 時26分許  │所停車不依規定繳│
│    │1A0000000 號）      │在台北市長沙│費              │
│    │                    │路1段       │                │
├──┼──────────┼──────┼────────┤
│ 二 │北監自裁字裁40－    │91年7 月1 日│在道路收費停車處│
│    │1A0000000號（第     │10時34分許  │所停車不依規定繳│
│    │1A0000000號）       │在台北市博愛│費              │
│    │                    │路（五）    │                │
├──┼──────────┼──────┼────────┤
│ 三 │北監自裁字裁40－    │91年9 月24日│在禁止臨時停車處│
│    │1A0000000號（第     │15時50分許  │所停車          │
│    │1A0000000號）       │在台北市長春│                │
│    │                    │路          │                │
├──┼──────────┼──────┼────────┤
│ 四 │北監自裁字裁40－    │92年4 月9 日│在道路收費停車處│
│    │1A0000000號（第     │15時30分許  │所停車不依規定繳│
│    │1A0000000號）       │在台北市長沙│費              │
│    │                    │街1段       │                │
└──┴──────────┴──────┴────────┘
（得抗告）


司法院資訊處製作；財團法人民間司法改革基金會備份。
